【裁判字號】    90,上訴,3094
【裁判日期】    901228
【裁判案由】    偽造有價證券等
【裁判全文】
臺灣高等法院刑事判決                            九十年度上訴字第三九四號
    上  訴  人
    即  被  告  乙○○
    選任辯護人  張世柱
                蘇家宏
右上訴人因偽造有價證券案件，不服臺灣板橋地方法院八十九年度訴字第一九０四號
，中華民國九十年八月六日第一審判決（起訴案號：臺灣板橋地方法院檢察署八十九
年度偵字第一六三二九號）提起上訴，本院判決如左：
    主      文
上訴駁回。
    事      實
一、乙○○意圖為自己不法之所有，基於竊盜之概括犯意，自民國八十八年十一月某
    日起，迄八十九年一月某日止，趁與其同住於臺北縣新莊市○○○路二六一巷四
    號六樓之弟弟甲○○出外工作未在家之際，連續侵入甲○○房間竊取甲○○所有
    ，付款人為彰化商業銀行三峽分行，如附表所示之空白支票四紙（此部分係屬親
    屬間竊盜，甲○○提出告訴後再撤回告訴）。得手後旋即意圖供行使之用，並基
    於偽造有價證券之概括犯意，未經甲○○同意，即連續於上開期間內，先後在右
    址盜蓋甲○○印章於附表所示支票之發票人處，復偽填附表編號一、三、四所示
    之發票日、票面金額，資以完成發票行為。嗣於八十八年十一月下旬，在臺北縣
    五股鄉○○路○段二六八之十七號南豐汽車有限公司，先後將附表編號一、三之
    支票交予不知情之負責人楊玉蘭而持以行使，以抵償其於該公司修理曳引車之費
    用。復於八十九年一月八日，在桃園縣觀音鄉○○村○○路○段二五五號，當場
    偽填附表編號二支票之發票日及票面金額後，交付不知情之葉一德而行使之，以
    抵償其修車費用。末於八十九年二月間某日，在臺北市○○路五一號六樓，交付
    附表編號四之支票予不知情之王開慶而行使之，作為償還先前借款三十萬元之用
    ，王開慶再交付予亦不知情之張淑娟，以支付入股電通捷爾科技有限公司之股金
    。其間楊玉蘭曾於八十八年十一月二十一日提示附表編號一之支票，於八十八年
    十二月二十一日兌現。嗣附表編號二之支票經葉一德委由配偶王秀慧於八十九年
    三月三日委託新竹國際商業銀行大園分行、附表編號四之支票經張淑娟於八十九
    年五月二日委託交通銀行雙和分行、附表編號三之支票經楊玉蘭委由女兒謝忻怡
    於八十九年五月二十二日委託臺北縣五股郵局二支局提示，編號二之支票因發票
    人簽章不符，編號三、四之支票二紙因甲○○業於八十九年三月二日掛失止付而
    遭退票，因而由臺北縣警察局新莊分局循線追查，始知悉上情。
二、案經甲○○訴由臺北縣警察局新莊分局移送臺灣板橋地方法院檢察署檢察官偵查
    起訴。
    理      由
一、訊據上訴人即被告乙○○固承認未經其弟即告訴人甲○○同意，即拿取告訴人所
    有如附表所示之空白支票四紙，且未經甲○○同意，即將甲○○印章蓋於上開支
    票發票人處，並填寫如附表所示之發票日、票面金額，而後分別持交楊玉蘭、葉
    一德、王開慶作為其所有曳引車之修理費用或清償積欠王開慶之借款等情不諱，
    惟否認有何偽造有價證券等犯行，並辯稱：伊固有拿取告訴人所有之上揭支票四
    紙，惟該行為非竊盜，因告訴人與伊同住於伊所有之臺北縣新莊市○○○路二六
    一巷四號六樓，且因伊先前即經告訴人同意使用其支票，此次因聯絡不到告訴人
    ，加上告訴人電話更換，故未告知告訴人云云。
二、惟查：
  (一)被告與告訴人係兄弟關係而同住於被告所有之臺北縣新莊市○○○路二六一巷四
    號六樓，固為被告及告訴人一致是認，另有被告提出之建築改良物所有權狀乙紙
    附卷可稽，惟告訴人係將上開支票四紙放置於個人房間抽屜內，業據告訴人供承
    在卷（見偵查卷宗第三六頁反面、原審卷第二三一頁九十年七月十七日審判筆錄
    ），則被告未經告訴人同意即擅自進入告訴人擁有獨立使用權之房間內，拿取告
    訴人所有之支票，其行為自該當於竊盜罪之構成要件無訛。另參諸被告供承：係
    自八十八年底迄八十九年初，連續在上址拿取告訴人所有之支票等語（見原審卷
    第一三０頁九十年三月二十二日訊問筆錄）及證人楊玉蘭證述：被告係於八十九
    年十一月下旬，先後交付附表編號一、三之支票予伊等語（見原審卷第四十五頁
    八十九年十一月二十三日訊問筆錄），則上開支票四紙係被告自八十八年十一月
    某日起，迄八十九年一月某日止，趁告訴人出外工作未在家之際，連續侵入告訴
    人房間竊取，應可認定。從而公訴人認被告係一次竊盜行為，恐有誤會（惟竊盜
    部分業據告訴人撤回告訴，此部分容後敘明）。
  (二)次者，被告未告知告訴人甲○○且未經其同意即自行進入告訴人房間拿取上開支
    票，並未經其同意，即將甲○○印章蓋用於附表所示支票發票人處，且填載如附
    表所示之發票日、票面金額而使用等情，復為被告所自認，互核與告訴人於警詢
    、檢訊及原審調查中指述之情節相符，另有票據掛失止付通知書、遺失票據申報
    書、掛失止付票據提示人資料查報表、支票及退票理由單等附卷可資佐證（附於
    偵查卷宗第十頁至第十四頁、第十六頁、第二三頁至第二八頁）。而由證人楊玉
    蘭上開證詞及被告供述：係自八十八年底至八十九年初在前址簽發附表所示編號
    一、三之支票等語（見原審卷第一六六頁、一六七頁九十年四月十九日訊問筆錄
        ），足見右開支票四紙係被告自八十八年十一月某日起，迄八十九年一月某
    日止，未經告訴人同意而連續偽造無訛，則公訴人認附表編號四之支票係被告於
    八十九年四月中旬某日偽造，容有誤會。至被告曾使用告訴人支票之事實，雖據
    告訴人於原審調查中陳明（見原審卷第二十一頁背面八十九年十一月六日訊問筆
    錄），然其情形係由告訴人自行簽立支票或明示表示同意，被告始可使用其支票
    乙節，亦據告訴人供明在卷（見原審卷第二十一頁背面），足認告訴人並無概括
    授權被告可任意使用其支票甚明。告訴人甲○○於本院訊問時證稱：「之前我哥
    哥有跟我講過要使用我的支票，我也同意我哥哥使用」云云，顯係事後迴護之詞
    ，尚難採信。至被告辯稱：因聯絡不到告訴人，加上告訴人電話更換，始未告知
    告訴人云云，然被告於使用告訴人前揭支票前或自第一次即八十八年十一月某日
    竊取告訴人所有之空白支票使用起，迄告訴人於八十九年三月二日前往彰化商業
    銀行辦理掛失止付手續止，在長達五月之期間內，均未告知告訴人使用其支票之
    事情，業據被告供承在卷，衡情，倘被告真有意告知，焉有長達五月之期間均無
    法聯絡上親弟弟之告訴人之理。再告訴人電話並未更換，並據告訴人於原審調查
    中陳明無訛（見原審卷第四十四頁背面八十九年十一月二十三日訊問筆錄），雖
    告訴人嗣後改稱：曾於八十八年底、八十九年初期間更換電話云云（見原審卷第
    一六七頁九十年四月十九日訊問筆錄），姑不論此是否為維護被告之詞，然告訴
    人亦供述：伊同時使用三支電話，雖有更換電話，然家中電話未更換等語在卷（
    見原審卷第一六七頁），則縱告訴人確有更換某支電話，惟被告仍可以家中電話
    聯絡告訴人，並無無法聯絡告訴人之情事。準此，被告辯稱因告訴人電話更換始
    無法聯絡云云，顯無可採。另證人即被告配偶吳麗香於原審調查中雖證稱：八十
    九年初，被告打電話表示向告訴人借票然無法聯絡告訴人，請伊聯絡告訴人，但
    因告訴人電話有問題，不是收不到訊號就是關機，加上伊有事就忘了云云（見原
    審卷第二０九頁九十年六月十四日訊問筆錄），惟此項證言與被告於原審調查中
    供稱：拿票期間均未遇到告訴人，後伊太太吳麗香說告訴人說支票不見，問是否
    伊簽發，伊才說是等語不符（見原審卷第一三０頁九十年三月二十二日訊問筆錄
    ），況被告於警詢及原審調查之歷次供述中，亦未敘及曾委託吳麗香轉告告訴人
    借票使用之情事（見偵查卷宗第三頁至第四頁、原審九十年三月一日、三月二十
    二日、四月十九日、六月十四日訊問筆錄），證人吳麗香應不知被告未經告訴人
    同意即簽發告訴人支票之事。是吳麗香上揭證詞顯與常情不符，應係維護被告之
    詞，而被告嗣於原審審理時供述：因車子被扣，才請吳麗香通知告訴人云云（見
    原審卷第二三二頁九十年七月十七日審判筆錄），亦係附合證人之詞，均委無足
    採。
  (三)再者，被告於八十八年十一月下旬，在臺北縣五股鄉○○路○段二六八之十七號
    南豐汽車有限公司，先後將附表編號一、三之支票交予負責人楊玉蘭，以抵償其
    於該公司修理曳引車之費用。復於八十九年一月八日，在桃園縣觀音鄉○○村○
  ○路○段二五五號，當場填寫附表編號二支票之發票日及票面金額後交付葉一德
    ，以抵償其修車費用。末於八十九年二月某日，在臺北市○○路五一號六樓，交
    付附表編號四之支票予王開慶，王開慶再交付張淑娟，以支付入股電通捷爾科技
    有限公司之股金。其間楊玉蘭曾於八十八年十一月二十一日提示附表編號一之支
    票，於八十八年十二月二十一日兌現。嗣葉一德委由配偶王秀慧於八十九年三月
    三日委託新竹國際商業銀行大園分行、張淑娟於八十九年五月二日委託交通銀行
    雙和分行、楊玉蘭委由女兒謝忻怡於八十九年五月二十二日委託臺北縣五股郵局
    二支局提示，編號二之支票因發票人簽章不符，編號三、四之支票二紙因甲○○
    業於八十九年三月二日掛失止付而遭退票等情，分據證人謝忻怡、楊玉蘭、張淑
    娟、王開慶、王秀慧、葉一德於警詢、檢訊，及原審調查中證述綦詳（見偵查卷
    宗第七頁至第九頁、第十八頁至第二一頁、第三六頁反面、原審八十九年十一月
    六日、十一月二十三日、九十年三月二十二日訊問筆錄），復有證人楊玉蘭提出
    之臺北國際商業銀行存摺影本（見原審卷第四六頁）、證人王秀慧提出之估價單
    二紙（見原審卷第一四０頁），及彰化商業銀行三峽分行八十九年十一月十四日
    彰峽字第二○七三號函（見原審卷第二八頁）、八十九年十二月八日彰峽字第二
    二四一號函檢送之明細分類帳（見原審卷第五七－七０頁）、新竹國際商業銀行
    八十九年十二月十九日竹商銀大園字第一六二四－一號函（見原審卷第七五頁）
    附卷可憑。至證人王開慶於原審調查中雖證述：被告交付如附表編號四之支票係
    供作擔保之用等語（見原審卷第二二頁背面八十九年十一月六日訊問筆錄），惟
    核諸其同日供稱：被告先向伊借款三十萬元，待款項交付後，被告始交付該紙支
    票，後伊將支票轉交予友人提示等語（見原審卷第二二頁背面、第二三頁），及
    其於警詢中陳稱：該支票係被告向伊借貸現金而後交還等語（見偵查卷宗第二十
    頁反面），足認附表編號四之支票應係被告為清償其先前之借款三十萬元始交付
    王開慶，應屬無疑，證人王開慶上開支票係供作擔保之用之供稱，顯係誤會，附
    此敘明。
  (四)綜上互析，被告前揭所辯，顯不足採信。本件事證明確，被告犯行洵堪認定，應
    依法論科。
二、核被告乙○○所為，係犯刑法第二百零一條第一項之偽造有價證券罪。其盜用告
    訴人印章之行為，為偽造有價證券之部分行為；其行使偽造有價證券之低度行為
    ，為意圖供行使之用而偽造有價證券之高度行為所吸收，均不另論罪。又其多次
    偽造有價證券之行為，時間緊接，所犯罪名與構成要件均屬相同，顯係出於概括
    之犯意反覆為之，為連續犯，應依刑法第五十六條之規定以一罪論，並加重其刑
    。按有價證券係其票面所載權益表彰其權利，其行使行為即提出票據並主張票載
    之權利，是明知為偽造之支票而持他人還款，即係提出偽造之支票主張票面權利
    之行為，其行使之行為本身即含有詐欺罪質，成立行使偽造有價證券罪即不再另
    論詐欺罪，併此敘明。另公訴人雖未敘及被告偽造附表編號二之支票持以行使之
    犯行，惟此部分與公訴人起訴部分，有連續犯之裁判上一罪關係，為起訴效力所
    及，本院自得併予審究。查被告先前即曾向告訴人借票使用，此次僅因未獲授權
    而擅自偽造支票，其行為固屬可議，惟其係因一時情急，致罹重典，衡諸其本件
    犯行，所偽造支票之面額僅足供抵償其欠債之金額，惡性尚非重大等犯罪情狀，
    遽論以刑法第二百零一條第一項之偽造有價證券罪，實有情輕法重之憾，被告犯
    罪之情狀堪予憫恕，雖科以法定最低度之刑，猶嫌過重，爰依刑法第五十九條之
規定，酌量減輕其刑。並依先加後減之例為之，以期衡平適法，並兼妥當。原審
    同此認定，依刑法第五十六條、第二百零一條第一項、第二百零五條、第五十九
    條、罰金罰鍰提高標準條例第一條前段之規定，並審酌被告犯後否認犯行，態度
    不佳，所生擾亂社會金融秩序之危害程度，尚未與被害人達成和解暨其品性、犯
    罪之動機、目的等一切情狀，量處有期徒刑一年十一月。至如附表所示之支票四
    紙，係屬偽造，業如前述，原判決併依刑法第二百零五條之規定宣告沒收之，其
    認事用法及量刑均無不當，被告上訴仍執前詞，否認犯罪，核無理由，應予駁回
    。
三、公訴意旨另認：被告乙○○意圖為自己不法所有，自八十八年十一月某日起，迄
    八十九年一月某日止（公訴人誤認係於八十九年一月間某日日間，茲如前述），
    其弟（起訴書誤載為兄）甲○○外出工作之際，非法侵入臺北縣新莊市○○○路
    二六一巷四號六樓甲○○住處內，竊取甲○○所有付款人彰化銀行三峽分行、票
    號ＢＥ0000000、0000000、0000000號之空白支票三張。
    因認被告另涉有竊盜之罪嫌云云。然五親等內血親間，犯刑法第二十九章竊盜之
    罪者，須告訴乃論；又告訴乃論之罪，告訴人於第一審辯論終結前得撤回其告訴
    。刑法第三百二十四條第二項、刑事訴訟法第二百三十八條第一項分定明文。本
    件告訴人告訴被告竊盜部分，業據告訴人具狀撤回告訴，本應諭知不受理之判決
    ，然此部分與上揭論罪科刑部分有牽連犯之裁判上一罪關係，原審判決不另為諭
    知不受理，於法亦無不合，併此明。
據上論斷，應依刑事訴訟法第三百六十八條，判決如主文。
本案經檢察官彭坤業到庭執行職務。
中      華      民      國     九十     年     十二     月    二十八    日
                              臺灣高等法院刑事第八庭
                                  審判長法  官  陳  祐  治
                                        法  官  楊  炳  禎
                                        法  官  沈  宜  生
右正本證明與原本無異。
如不服本判決應於收受送達後十日內向本院提出上訴書狀，其未敘述上訴之理由者並
得於提起上訴後十日內向本院補提理由書（均須按他造當事人之人數附繕本）。
                                        書記官  楊  翠  明
中      華      民      國    九十      年     十二     月    三十一    日
附錄本判決論罪科刑法條：
刑法第二百零一條第一項
意圖供行使之用，而偽造、變造公債票，公司股票或其他有價證券者，處三年以上十
年以下有期徒刑，得併科三千元以下罰金。
刑法第二百零五條
偽造、變造之有價證券、郵票、印花稅票、信用卡、金融卡、儲值卡或其他相類作為
提款、簽帳、轉帳或支付工具之電磁紀錄物及前條之器械原料及電磁紀錄，不問屬於
犯人與否，沒收之。
附表：
┌──┬─────────┬───────────┬──────────┐
│編號│票號              │發票日                │票面金額（新台幣）  │
├──┼─────────┼───────────┼──────────┤
│一  │ＢＥ0000000│八十八年十二月二十一日│八萬五千元（已兌現）│
├──┼─────────┼───────────┼──────────┤
│二  │ＢＥ0000000│八十九年二月二十日    │七萬四千九百元      │
├──┼─────────┼───────────┼──────────┤
│三  │ＢＥ0000000│八十九年三月二十九日  │三十二萬元          │
├──┼─────────┼───────────┼──────────┤
│四  │ＢＥ0000000│八十九年四月三十日    │三十二萬元          │
└──┴─────────┴───────────┴──────────┘


司法院資訊處製作；財團法人民間司法改革基金會備份。
